【裁判字號】    89,台上,2804
【裁判日期】    891214
【裁判案由】    所有權移轉登記
【裁判全文】
最高法院民事判決                              八十九年度台上字第二八○四號
    上  訴  人  甲 ○ ○
    訴訟代理人  溫 欽 彥律師
                羅 秉 成律師
    被 上訴 人  乙○○○
右當事人間請求所有權移轉登記事件，上訴人對於中華民國八十八年七月六日台灣高
等法院第二審判決（八十八年度重上字第一八二號），提起上訴，本院判決如左：
    主  文
原判決廢棄，發回台灣高等法院。
    理  由
本件上訴人主張：兩造於民國七十一年十一月十八日簽定合約書，約定若被上訴人未
於七十三年三月十五日以前清償新台幣（下同）九百二十一萬元借款時，被上訴人所
有坐落苗栗縣頭份鎮○○段七八八之三、七八八之五、七九一之二地號土地及位於上
開地段之「福樂國宅」開發中之全部土地，含道路、水塔、休閒空地、公共設施等均
歸伊所有，以抵償全部債務。詎被上訴人屆期仍未清償債務，除將上開七八八之三地
號土地移轉登記為伊所有外，未將系爭七八八之五（即第一審判決附表（下稱附表）
編號）、七九一之二地號（附表編號）土地與「福樂國宅」開發中之全部土地（
附表編號至）移轉所有權登記予伊等情，爰依契約法律關係，求為命被上訴人應
將附表所示土地全部辦理所有權移轉登記於伊之判決（按第一審為上訴人全部敗訴之
判決，上訴人僅就附表編號所示，即七九一之二、七七八之三地號土地敗訴部分
提起上訴）。
被上訴人則以：系爭合約書第八條、第九條所添加之「七九一之二」、「加入十字」
等字及印文均非伊所寫或用印，亦未授權他人為之。而系爭七七八之三地號（即附表
編號）土地並未編列為「福樂國宅」用地，上訴人亦無從依合約書第十三條約定為
請求等語，資為抗辯。
原審維持第一審所為駁回上訴人請求被上訴人將附表編號七九一之二、七七八之
三地號土地辦理所有權移轉登記之判決，駁回上訴人之上訴，無非以：上訴人主張合
約書應包含第七九一之二地號土地在內，固據提出加註並蓋有被上訴人名字之圓形印
文之合約書正本為證，惟為被上訴人所否認，並以上開情詞置辯。查，(一)被上訴人提
出之合約書影本並無加註或加蓋圓形印文。(二)系爭合約書上被上訴人之圓形印文，雖
經法務部調查局鑑定為被上訴人之印鑑章屬實，惟上訴人於第一審法院自認當初兩造
簽訂合約書時，原蓋用被上訴人方形印章，嗣訴外人即被上訴人之夫權逢慶（已死亡
）加字後，再加蓋被上訴人圓形印文，則被上訴人所辯伊未於合約書內填寫「七九一
之二」、「加入十字」等字云云，應堪信為真正。被上訴人既否認曾授權其夫權逢慶
變更合約，上訴人亦不能證明被上訴人有授權權逢慶於系爭合約書上加註，自難認被
上訴人應受其拘束。(三)被上訴人係於七十二年六月二十日將第七八八之三地號土地所
有權全部移轉登記予上訴人，卻於同年十月十二日始將系爭七九一之二地號土地設定
地上權予上訴人，與合約書第九條應同時為之之約定不符。從而上訴人依系爭合約書
第八條約定，請求被上訴人將系爭七九一之二地號土地辦理所有權移轉登記，即屬無
據。上訴人另主張「福樂國宅」係依山坡地開發計劃施做，即自系爭七七八之三地號
土地起順延下坡，倘七七八之三地號土地未予開發整地，遇天雨颱風勢必造成地勢較
低之建物崩滑，上開土地自屬於「福樂國宅」開發土地之一部分云云，並提出合約書
後附蓋有騎縫章之地籍圖為證，然為被上訴人所否認。經查上訴人於第一審提出之合
約書並未附有地籍圖，且該合約書之最後一頁並無騎縫章，則上訴人上揭主張，亦無
足採。又合約書第十三條約定為：「乙方（即被上訴人）依本約第八條所載，以土地
抵償借款時，乙方施設於『福樂國宅』之道路、水塔、休閒空地、公共設施即一切歸
甲方（即上訴人）所有」，依此約定上訴人得請求之範圍僅限於「福樂國宅」之「道
路、水塔、休閒空地及公共設施」，而系爭七七八之三地號土地並未編列為「福樂國
宅」用地，為上訴人所自承，且有苗栗縣頭份地政事務所八十七年七月三十日頭地所
三字第四三四三號函及八十七年十月二十三日頭地所三字第六四四二號函可按，是以
上訴人主張依據合約書第十三條約定，請求被上訴人將系爭第七七八之三地號土地所
有權移轉登記，亦屬無據云云，為其判斷之基礎。
查系爭合約書上加蓋之被上訴人圓形印文與被上訴人之印鑑章印文相符，以及系爭七
九一之二地號土地業於七十二年十月十二日設定地上權登記於上訴人等情，為原審合
法確定之事實。準此，則上訴人何以能取得被上訴人之印鑑章及設定地上權所需要之
書面契約、所有權狀等文件，以完成系爭土地之地上權設定登記，即滋疑義。原審未
遑詳查審認，遽憑上開理由而為上訴人不利之判決，已嫌速斷。又上訴人主張：被上
訴人係依合約書第九條之約定，將系爭土地設定地上權登記於伊，果非被上訴人對加
載之「七九一之二」等字予已同意，殆無依約定將系爭土地設定地上權登記於伊之理
。焉可以以被上訴人未依約定日期配合提供辦理，反推該事後設定地上權之土地即非
原約定之標的云云（見原審卷第三六頁），並提出合約書、地上權設定契約書暨土地
登記簿謄本為證（見第一審卷第九、二十一、一四六頁），自屬重要攻擊防禦方法，
原審未於判決理由項下說明其取捨之依據，遽為上訴人敗訴之判決，亦有判決不備理
由之違誤。再者，系爭第七七八之三地號土地，依苗栗縣頭份地政事務所八十七年七
月三十日頭地所三字第四三四三號函，及同年十月二十三日頭地所三字第六四四二號
函記載（見第一審卷第一七三、一七四、二一七、二二九頁），似已編列為國民住宅
用地，而原審為相反之認定。究竟系爭第七七八之三地號土地是否已編列為國民住宅
用地（福樂國民住宅用地），此與上訴人之請求有無理由，頗有關連，亦待釐清。本
件事實既尚欠明瞭，本院自無從為法律上之判斷。上訴論旨，指摘原判決不當，求予
廢棄，非無理由。
據上論結，本件上訴為有理由。依民事訴訟法第四百七十七條第一項、第四百七十八
條第一項，判決如主文。
中      華      民      國    八十九    年     十二     月     十四     日
                              最高法院民事第六庭
                                  審判長法官  朱  錦  娟
                                        法官  蘇  達  志
                                        法官  顏  南  全
                                        法官  陳  碧  玉
                                        法官  楊  鼎  章
      右正本證明與原本無異
                                              書  記  官
中      華      民      國    八十九    年     十二     月    二十六    日


司法院資訊處製作；財團法人民間司法改革基金會備份。
